臺灣高等法院臺中分院刑事裁定
110年度毒抗字第1246號

抗  告  人  
即  被  告  江廷育

                    籍設南投縣○○鎮○○路○段000號(南投○○○○○○○○)

上列抗告人即被告因違反毒品危害防制條例案件（臺灣南投地方
檢察署110年度毒偵緝字第34號），經檢察官聲請強制戒治，不
服臺灣南投地方法院110年度毒聲字第331號，中華民國110年9月
24日第一審裁定（聲請案號：臺灣南投地方檢察署110年度聲戒
字第53號），提起抗告，本院裁定如下：
    主  文
抗告駁回。
    理  由
一、本件抗告人即被告江廷育抗告意旨略以：原審裁定書並未附
    具詳盡理由，謹以抗告人所犯之罪名及檢察官附具勒戒所陳
    報作為裁定之理由，原審判定明顯有判決理由不完備之違背
    法令。又戒治處分屬抽象性及預防性處分，旨在防止未來再
    犯之可能，帶有拘禁人身自由之色彩。且抗告人本案為警查
    獲後，並未再碰毒品，觀察、勒戒期間也無繼續施用第二級
    毒品，倘施用毒品之犯罪一律僅依勒戒處所陳報之內容作為
    依據，顯有失偏頗，有調查未盡之違誤，應更為詳實查案，
    抗告人不服原裁定，爰依法提起抗告云云。
二、按犯毒品危害防制條例第10條之施用毒品罪者，檢察官應聲
    請法院裁定，令被告入勒戒處所觀察、勒戒，其期間不得逾
    2月。觀察、勒戒後，檢察官依據勒戒處所之陳報，認受觀
    察、勒戒人無繼續施用毒品傾向者，應即釋放，並為不起訴
    之處分；認受觀察、勒戒人有繼續施用毒品傾向者，檢察官
    應聲請法院裁定令入戒治處所強制戒治，其期間為6個月以
    上，至無繼續強制戒治之必要為止。但最長不得逾1年，為
    毒品危害防制條例第20條第1、2項所明定，且該條為強制規
    定，法院無裁量餘地，首先敘明。次按勒戒處所應注意觀察
    受觀察、勒戒人在所情形，經醫師研判其有或無繼續施用毒
    品傾向後，至遲應於觀察、勒戒期滿15日前，陳報該管檢察
    官，觀察勒戒處分執行條例第8條第1項亦定有明文。是依前
    揭法條規定，研判受觀察、勒戒者有無繼續施用毒品傾向者
    ，為勒戒處所內之專業醫師。再按有無繼續施用毒品傾向之
    評估標準，並非完全以受觀察、勒戒人勒戒後之結果為準，
    勒戒前之各種情況，仍應作為評估之依據。勒戒處所所依憑
    之「有無繼續施用毒品傾向評估標準評分說明手冊」（2021
    年3月26日修正版），係以前科紀錄與行為表現、臨床評估
    、社會穩定度三項合併計算分數，每一大項皆有靜態因子與
    動態因子。先以靜態因子分數評分，靜態因子分數總分在60
    分（含）以上為「有繼續施用毒品傾向」；60分以下，與動
    態因子分數相加，如果總分在60分（含）以上，為「有繼續
    施用毒品傾向」。故有無「繼續施用毒品傾向」，係依具體
    個案之臨床實務及相關事證等情綜合判定，有其相當之專業
    依據及標準，且涉及專門醫學，又衡酌強制戒治之目的，係
    為協助施用毒品者戒斷毒品之心癮及身癮所為之一種保安處
    分類型，而該評估標準係適用於每一位受觀察、勒戒處分之
    人，具一致性、普遍性、客觀性，倘其評估由形式上觀察，
    無擅斷或濫權等明顯不當之情事，法院宜予尊重。
三、經查：
  ㈠按無效之違法判決，如誤合法之上訴為不合法而判決駁回時
    ，最高法院25年上字第3231號判例意旨略以：此種程序上之
    判決，本不發生實質的確定力，原上訴並不因而失效，應仍
    就上訴為裁判。嗣司法院釋字第271號解釋則以：「刑事訴
    訟程序中不利益於被告之合法上訴，上訴法院誤為不合法，
    而從程序上為駁回上訴之判決確定者，其判決固屬重大違背
    法令，惟既具有判決之形式，仍應先依非常上訴程序將該確
    定判決撤銷後，始得回復原訴訟程序，就合法上訴部分進行
    審判。否則即與憲法第8條第1項規定人民非依法定程序不得
    審問處罰之意旨不符。最高法院25年上字第3231號判例，於
    上開解釋範圍內，應不再援用」。前揭無效之確定判決，因
    與有效之確定判決性質不同，如誤合法上訴為不合法之情形
    ，其處理之方法有二：⑴不利於被告之上訴者，應依司法院
    第271號解釋意旨，依非常上訴程序處理；⑵有利於被告之上
    訴者，仍有最高法院25年上字第3231號判例之適用，可逕依
    上訴程序處理（最高法院97年度第4次刑事庭會議決議六參
    照）。又抗告準用關於上訴之規定，刑事訴訟法第419條亦
    有明文。茲經本院調回全案卷宗，查抗告人不服原審裁定，
    於民國110年9月30日向監所長官提出抗告書狀，於110年10
    月5日送交原裁定法院，於110年10月20日送交本院，抗告書
    狀僅略載「主旨：抗告乙事。說明：理由律師後補」等語，
    因未具體敘述抗告理由，本院於110年10月21日裁定命抗告
    人應於該件裁定送達之翌日起伍日內，以書狀補正其抗告理
    由，逾期不補正，駁回其抗告。本院迄至110年11月5日未收
    受抗告人補正之理由，有卷附該裁定、送達證書及訴訟查詢
    表可參（本院卷第35至37、43頁），因而駁回抗告人之裁定
    在案。然抗告人實已於110年10月14日向監所長官提出「刑
    事理由後補抗告」狀，於110年10月15日送交原裁定法院，
    而原裁定法院誤將該狀送交本院他股，致該狀遲至110年11
    月16日始以投院明刑強110毒聲331字第013916號函送交本院
    ，本股於110年11月22日收受。揆諸上開說明，本院前揭駁
    回抗告人抗告之裁定，既係受原審法院遲誤送交抗告人「刑
    事理由後補抗告」狀所致，是本件誤合法抗告為不合法，且
    該抗告又係有利於抗告人之情形，自可逕依抗告程序繼續為
    實質之審理，合先敘明。
　㈡抗告人基於施用第二級毒品甲基安非他命之犯意，於109年1
    月21日下午20至21時許，在南投縣埔里鎮櫻花村汽車旅館內
    ，以將甲基安非他命置入玻璃球吸食器內燒烤吸食煙霧之方
    式，施用第二級毒品甲基安非他命1次。嗣因抗告人係列管
    毒品人口，經通知到場，雖抗告人稱其係施用K他命，於109
    年1月22日凌晨0時5分許，經抗告人同意，為警採集其尿液
    送驗，經初步以免疫學分析法–EIA篩檢，再以氣相層析質譜
    分析法–GC／MS確認，檢驗結果呈安非他命閾值濃度5376ng/m
    l及甲基安非他命閾值濃度48951ng/ml，經判別為安非他命
    及甲基安非他命陽性反應等情，有中山醫學大學附設醫院檢
    驗科藥物檢測中心尿液檢驗報告、南投縣○○○○○○里○○○○○○○○
    ○○○○○號與真實姓名對照表、列管毒品人口尿液檢體採集送
    驗紀錄表在卷可稽（見109年度毒偵字第165號卷第3至4、5
    至7頁）。是抗告人施用第二級毒品甲基安非他命犯行，堪
    為認定。
  ㈢抗告人經依臺灣南投地方法院110年度毒聲字第212號裁定命
    入勒戒處所執行觀察、勒戒。於觀察、勒戒後，經法務部○○
    ○○○○○○附設勒戒處所評估結果，認其仍有繼續施用毒品之傾
    向，經該所專業醫師觀察、勒戒結果，認：1.前科紀錄與行
    為表現部分合計為28分（毒品犯罪相關司法紀錄「2筆」，
    每筆5分，計10分〈上限10分〉、首次毒品犯罪年齡為「21-30
    歲」計5分、其他犯罪相關紀錄「3筆」，每筆2分，計6分〈
    上限10分〉、入所時尿液毒品檢驗為「無藥物反應」計0分、
    所內行為表現為「輕中度違規〔拒食、辱罵、自殺自傷、恐
    嚇〈110.8.3舍房內喧嘩、屢勸不聽〉〕」計5分；「持續於所
    內抽菸」計2分）；2.臨床評估部分合計為38分（多重毒品
    濫用為「有，種類：amphetamire、ketamire」計10分、合
    法物質濫用為「有，種類：菸、檳榔〈每種2分，上限6分〉」
    計4分、使用方式為「無注射使用」計0分、使用年數「超過
    1年」計10分、精神疾病共病〈含反社會人格〉「有，bipolar
     spectrum disorder」計10分、臨床綜合評估〈含病識感、
    動機、態度、就醫意願〉「中度」計4分）；3.社會穩定度部
    分合計為5分（工作為「全職工作：詐騙」計0分；家庭，家
    人藥物濫用為「無」計0分，入所後家人是否訪視為「無」
    計5分、出所後是否與家人同住為「是」計0分）。以上1.至
    3.部分，靜態因子計45分、動態因子計為26分，總分合計為
    71分，而綜合判斷為「有繼續施用毒品傾向」等情，有上開
    裁定及法務部○○○○○○○○110年8月27日雲所衛字第1104000053
    0號函附之該所附設勒戒處所110年8月20日「有無繼續施用
    毒品傾向證明書」及「有無繼續施用毒品傾向評估標準紀錄
    表」（見110年度毒偵緝字第34號卷第93至95頁）在卷可憑
    。又勒戒處所之組織、人員之資格及執行觀察、勒戒相關程
    序，暨判斷施用毒品者，有無繼續施用毒品傾向，均有相關
    法令嚴格規範，非可恣意而為。且上開評估除詳列各項靜態
    因子、動態因子之細目外，並有各細目之配分、計算及上限
    ，均係勒戒處所醫師及相關專業知識經驗人士，依據其臨床
    實務及具體事證，在執行觀察、勒戒期間，依主管機關即法
    務部訂頒之評估基準進行，依其專業知識經驗，評估抗告人
    之人格特質、臨床徵候、環境相關因素所為之綜合判斷，不
    僅有實證依據，更有客觀標準得以評比，尚非評估之醫師所
    得主觀擅斷，具有科學驗證所得之結論，在客觀上並無逾越
    裁量標準，自得憑以判斷抗告人有無繼續施用毒品傾向，依
    上開說明，法院宜予尊重。再前開各項分數之計算係經依前
    揭修正後之評估標準予以評定後，總得分在60分以上，則抗
    告人確有達「繼續施用毒品之傾向」而應施以強制戒治之標
    準。抗告人抗告意旨以僅依勒戒處所陳報之內容作為依據，
    顯有失偏頗，有調查未盡之違誤等情，應係出於抗告人對評
    分過程有所誤會，難以採憑。
  ㈣毒品危害防制條例規定強制戒治之目的，既係針對因施用毒
    品成癮者，此處尚非僅指身癮者，心癮者尤其為甚，其難以
    戒絕斷癮，致再犯率偏高，故有持續收容於戒治處所施以強
    制戒治之必要，是該條例第20條第2項關於強制戒治之規定
    ，係屬強制規定，只要觀察、勒戒後，經評定受觀察、勒戒
    人有繼續施用毒品傾向者，檢察官即應聲請法院裁定受觀察
    、勒戒者令入戒治處所強制戒治，其中並無任何例外規定。
    又衡酌其臨床評估質，僅係供醫師判斷有無戒癮動機的參考
    之一，並非認定有無繼續施用毒品傾向之唯一標準，此可從
    前揭動、靜態因子分析可知；且毒品危害防制條例所規定之
    觀察、勒戒或強制戒治處分，其立法意旨在幫助施用毒品者
    戒除毒癮，該處分之性質非為懲戒行為人，而係為消滅受處
    分人再次施用毒品之危險性，目的係在戒除行為人施用毒品
    身癮及心癮之措施，故觀察、勒戒之執行，其重點在「評估
    」應否受強制治療之可能性，並依其結果有不起訴處分之優
    遇，亦係提供被告改過自新之機會。從而，本件抗告人前經
    原審法院裁定令入勒戒處所施以觀察、勒戒，既經專業評估
    有繼續施用毒品傾向，無法戒斷毒癮，自有依法再施以強制
    戒治之必要。
四、綜上，抗告人經原審法院裁定入勒戒處所觀察、勒戒後，經
    評估認定有繼續施用毒品之傾向，原審以檢察官聲請並無不
    合，依毒品危害防制條例第20條第2項後段規定，裁定令入
    戒治處所施以強制戒治，其期間為6個月以上，至無繼續強
    制戒治之必要為止，但最長不得逾1年，經核並無違誤。從
    而，抗告人仍執前開情詞指摘原裁定為不當，難認有理由，
    應予駁回。
五、據上論斷，應依刑事訴訟法第412條，裁定如主文。
中　　華　　民　　國　 111　　年　　 1 　　月　  7　　日
　　　　　  刑事第七庭  審判長法  官  梁  堯  銘
                              法  官  羅  國  鴻
                              法  官  張  智  雄
以上正本證明與原本無異。
不得再抗告。
                              書記官  陳  玫  伶
　　　　　　　　　　　　　　　
中　　華　　民　　國　　111 　年　　1 　　月　　7 　　日